【裁判字號】    94,訴,120
【裁判日期】    950609
【裁判案由】    損害賠償
【裁判全文】
臺灣新竹地方法院民事判決               94年度訴字第120號
原      告  甲○○
即反訴被告
兼法定代理  乙○○
人          丙○○
訴訟代理人  乙○○
被      告  丁○○
即反訴原告
上列當事人間損害賠償事件，本院於民國95年5月5日辯論終結
，判決如下：
    主  文
被告應給付原告新台幣貳拾萬玖仟肆佰零元及自民國九十四年
二月十七日起至清償日止，按週年利率百分之伍計算之利息。
原告其餘之訴駁回。
訴訟費用由被告負擔百分之七，餘由原告負擔。
本判決第一項，於原告以新台幣柒萬元為被告供擔保後，得假執
行。
反訴被告乙○○、丙○○應連帶給付反訴原告新台幣肆萬零肆佰
貳拾捌元及自民國九十五年五月六日起至清償日止，按週年利率
百分之伍計算之利息。
反訴原告其餘之訴駁回。
反訴訴訟費用由反訴被告連帶負擔十分之一，餘由反訴原告負擔
。
本判決第四項，於反訴原告以新台幣壹萬仟元為反訴被告乙○○、丙○○供擔保後，得假執行。
    事實及理由
壹、程序方面：
一、按訴狀送達後，原告不得將原訴變更或追加他訴，但擴張或
    減縮應受判決事項之聲明者，不在此限，民事訴訟法第 255
    條第1項第3款定有明文。經查，本件原告起訴時原請求被告
    應給付新臺幣（下同）933000元，及自起訴狀繕本送達翌日
    起至清償日止，按年息百分之5 計算之利息，嗣於訴訟進行
    中，擴張訴之聲明為請求被告應給付0000000 元，核係屬擴
    張應受判決事項之聲明，自應准許，合先敘明。
二、按被告於言詞辯論終結前，得在本訴繫屬之法院，對於原告
    及就訴訟標的必須合一確定之人提起反訴，民事訴訟法第25
    9 條定有明文。次按反訴之標的，如專屬他法院管轄，或與
    本訴之標的及其防禦方法不相牽連者，不得提起；反訴之標
    的與本訴之標的及其防禦方法不相牽連者，不得提起，民事
    訴訟法第260條第1項定有明文。又該條項所稱之「相牽連」
    者，係指反訴之標的與本訴之標的間，或反訴之標的與防禦
    方法間，兩者在法律上或事實上關係密切，審判資料有共通
    性或牽連性者而言。舉凡本訴標的法律關係或作為防禦方法
    所主張之法律關係，與反訴標的之法律關係同一，或當事人
    兩造所主張之權利，由同一法律關係發生，或本訴標的之法
    律關係發生之原因，與反訴標的之法律關係發生之原因，其
    主要部分相同，均可認為兩者間有牽連關係，最高法院91年
    度台抗字第440 號著有判決可稽。查被告即反訴原告於言詞
    辯論終結前，對於原告即反訴被告及對於本件訴訟標的必須
    合一確定之反訴被告丙○○提起反訴，而本訴原告起訴主張
    之原因事實乃是被告因過失，導致原告甲○○車禍並受有損
    害，依侵權行為之法律關係，而為本件損害賠償之請求，而
    本件反訴則係依據侵權行為，請求反訴被告連帶給付因反訴
    被告甲○○之過失，導致反訴原告車禍之損失，並主張抵銷
    本訴原告之請求等，二者之原因事實皆是因車禍所生之法律
    糾紛，是本訴與反訴間之訴訟標的及攻擊防禦方法於法律上
    及事實上關係密切，審判資料有共通性及牽連性，則被告提
    起反訴，揆諸前揭規定及最高法院判決意旨，核無不合，應
    予准許。
貳、原告即反訴被告方面：
一、本訴部分：
(一)、被告丁○○騎乘車號FV9-292號機車，於92年3月4日晚上 10
    時30分許，行經新竹市○○路與祥園街口，撞擊原告甲○○
    所騎乘之車號FDP-280 號機車。查本件車禍事故肇事責任主
    因係丁○○之車速過快、左轉未打方向燈、機車行駛汽車內
    側車道而未靠右行駛轉彎，造成原告甲○○所騎乘之機車左
    後側引擎破裂，被告之機車前車頭骨架全毀。然原告甲○○
    從祥園街直行牛埔路已經過第二道斑馬線，因被撞左後側，
    而受有左側股骨開放性骨折併股四頭肌斷裂、左側第三掌骨
    骨折、頭部外傷併頭皮撕裂傷及胸部挫傷併左側第8、9根肋
    骨骨折之傷害。為此爰依侵權行為之法律關係提起本訴，請
    求被告賠償損害。
(二)、請求損害之內容：
  1.勞動能力喪失：
    原告甲○○因終身殘障，其終身喪失正常工作能力，以每月
    3000元計算至70歲，原告甲○○勞動能力損失為0000000 元
    。
  2.精神慰藉金：
    原告甲○○在系爭車禍發生前，為一勤奮之年輕人，原本人
    生充滿無限希望，惟系爭車禍發生後，原告甲○○竟成為終
    身肢體殘障者，嚴重的心靈創痛及憂鬱症，讓原告需受歲月
    的折磨及煎熬。又原告甲○○因為殘障導致工作尋覓困難，
    縱使尋得工作，亦因適應困難及同事嘲弄而離職，是應命被
    告賠償原告精神上損害即慰藉金0000000元。
   3.綜上各項，被告應賠償原告0000000元。
(三)、並聲明：
  1.被告應給付原告0000000元，及自起訴狀繕本送達之翌日起
  至清償日止，按年息百分之5計算之利息。
  2.原告願供擔保，請准宣告假執行。
二、反訴部分：
    針對系爭車禍之刑事案件所認定之事實，反訴被告已對前開
    刑事案件之證人提起偽證告訴，且訴外人莊皇明之證詞疑點
    甚多，其又於系爭車禍後約2至3個月才至警局作筆錄，而所
    言又與相關跡證不符，則訴外人莊皇明所言不應採信。再參
    酌交通事故現場圖、警訊筆錄及相關鑑定專家研判，反訴被
    告甲○○應是從祥園街直行往牛埔路之方向，而國立交通大
    學鑑定意見僅依幹、支道之路權區分肇事主、次因，並未考
    量二車撞擊位置及車損狀況以研判肇事責任，然依現場圖及
    現場照片可推知反訴被告甲○○人車已通過該路口3分之2處
    ，而遭反訴原告自左側撞擊，且反訴原告之機車車頭嚴重毀
    損，然車身並無擦撞痕跡，顯示反訴原告於路口並未減速，
    左轉時亦未打方向燈，並騎乘於快車道內側，而反訴被告甲○○之機車則係左側電瓶及引擎破裂受損，可推知反訴被告
    甲○○先於反訴原告進入該路口，其路權應屬先進入該路口
    者。至原告甲○○雖為無照駕駛，然事故之肇事責任應以客
    觀公正之態度，對事故發生之真正主因及次因，重新予以定
    位及裁處，故反訴被告無賠償反訴原告之義務。並聲明：反
    訴原告之訴駁回。
參、被告即反訴原告方面：
一、本訴部分：
(一)、查本件車禍之發生後原告亦曾提出被告過失傷害刑事告訴，
    經臺灣新竹地方法院檢察署以92年度偵字第4361號過失傷害
    案件受理偵查並於92年12月29日為不起訴處分在案。觀諸不
    起訴處分書之理由所載，本件車禍可歸責原告甲○○之超速
    、侵犯路權等，其肇事過失責任應為原告甲○○所承擔，被
    告並無過失責任。
(二)、按系爭車禍之肇事起因為原告甲○○無照駕駛之違法在先，
    又以極快的速度從牛埔路逆向搶道撞擊被告，導致被告機車
    原地右倒並轉向約90度，原告甲○○則再衝向路邊約30公尺
    處，刮地痕5.8 公尺，然原告甲○○在夜晚高速飆車搶道的
    行為，對正常行駛於道路之被告，突遇超速行駛之車輛根本
    無法防範應變。另交通大學行車事故之鑑定，就路況而言，
    牛埔路往經國路方向有144 度，惟就撞擊點位置已趨直線方
    向，又依經驗法則或反射動作，在突然撞擊時，會有右轉方
    式以閃避撞擊之動作，致使被告及訴外人王于芃受傷部位皆
    為身體之左半部，故原告甲○○之行車方向，理應由牛埔路
    往經國路方向行進符合，況交通大學亦未探討及詢問現場證
    人莊皇明所目擊的肇事經過，即直接反駁目擊證人所言，喪
    失證人在證據法則的作用及功能，則交通大學對於系爭車禍
    之鑑定並非實在。
(三)、又本件系爭車禍後，於臺灣省竹苗區車輛行車事故鑑定委員
    會鑑定，不但判定被告無肇事因素，且申請鑑定之原告甲○○亦因扭曲事實而不敢到場說明原委，後原告甲○○僅以書
    狀方式上訴於臺灣省行車事故覆議鑑定委員會鑑定，然臺灣
    新竹地方法院檢察署對被告既已為不起訴處分確定在案，而
    不起訴處分書即指出臺灣省車輛行車事故覆議鑑定委員會之
    鑑定，並未就雙方之路權為分析，逕以肇事結果之發生，認
    定具有優先路權者為肇事次因，則上開鑑定意見，尚不得作
    為本件過失責任歸屬之依據等語，故被告應無須負百分之30
    過失責任，應由原告甲○○承擔所有過失。
(四)、次按民法規定不法侵害他人時，始負損害賠償之責，而原告
    之損害係因其個人之疏忽所造成，且亦造成被告之損害，故
    其所受損害應自行承擔，並應賠償被告之損害。又退步言之
    ，倘認定被告亦應負有肇責時，原告提出之損害賠償計算方
    式、金額亦顯不合理。查國內勞工技術人員，其工作退休年
    齡為60歲（原告主張70歲），且每月3000元又係如何計算，
    原告應提出證明。另有關精神慰藉金0000000 元部份亦不知
    如何得出，且原告並未按肇事責任扣除其需負責部分，而原
    告又已領取強制機車責任險。
(五)、是系爭車禍之肇事主因既為原告甲○○，已如前述，被告亦
    得依侵權行為之法律關係，請求原告及反訴被告連帶給付54
    5930元，並依法與原告請求之賠償抵銷之。
(六)、並聲明：原告之訴駁回。
二、反訴部分：
(一)、反訴被告甲○○騎乘車號FDP-280號機車，於92年3月4 日晚
    上10時30分許，行經新竹市○○路與祥園街之閃光號誌Y 字
    型交叉路口時，與反訴原告丁○○騎乘FV9-292 號機車及搭
    載之第三人王于芃，因反訴被告甲○○之過失致發生系爭車
    禍，反訴原告亦因而受有傷害。又反訴被告甲○○係未滿20
    歲之人，依法其法定代理人乙○○、丙○○應負連帶責任。
    為此，反訴原告爰依民法第184條、第187條、第191條之2、
    第193條、第195條規定，請求反訴被告連帶給付反訴原告因
    系爭車禍所受之損害，而反訴原告因本件車禍支出車輛修理
    費11350元，因辦理休學而損失之註冊費34580元、精神慰撫
    金500000元，共計545930元。並主張抵銷本訴部分。
(二)、並聲明：
  1.反訴被告應連帶給付反訴原告545930元，及自起訴狀繕本送
    達翌日起至清償日止，按年息百分之5計算利息。
  2.願供擔保，請准宣告假執行。
肆、本件之爭點：
    兩造均不爭執於前開時地發生車禍之事實，本件須審究者為
    本件車禍之過失責任如何分配，兩造所受的損害與過失之間
    有無因果關係，及本、反訴間所各得請求之賠償金額應否准
    許。
伍、本院之判斷：
一、本件本訴原告甲○○於92年3月4日晚上10時30分許，無照駕
    駛，行經新竹市○○路與祥園街交岔口處，自祥園街支線道
    駛出，欲進入幹線道牛埔路，因未暫停讓幹線道車先行，且
    行近行人穿越道，未減速慢行，與沿牛埔路往牛埔南路方向
    行駛、駛至該交岔陸口之本訴被告丁○○所騎乘FV9-292 號
    機車相撞，造成本訴原告甲○○受有左側股骨開放性骨折併
    股四頭肌斷裂、左側第三掌骨骨折、頭部外傷併頭皮撕裂傷
    及胸部挫傷併左側第八、九根肋骨股折等傷害；本訴被告丁○○受有左足兩處裂傷共八公分、左手擦傷、左足第四蹠骨
    骨折等傷害之情，業經本院依職權調閱本院93年度少護字第
    92號刑案卷核閱無訛，並經兩造提出診斷證明書為證，應為
    真實。
二、兩造雖就上開車禍發生原因分以前詞置辯，然經本院審酌卷
    附之道路交通事故調查報告表及肇事現場照片（見新竹地檢
    署92年度偵字第4631號卷第29頁至36頁），本訴原告甲○○
    所駕駛之系爭機車車頭朝東北向，左倒停於牛埔路往經國路
    之消防栓旁，路肩留有刮地痕5.8 公尺，系爭車輛左車身自
    踏板中斷以後破損；本訴被告丁○○所騎乘之FV9─929號機
    車，右倒停止於道路中央之行人穿越道標線上，距離牛埔路
    往祥園街之停止線約有6 公尺，該車車頭擋風玻璃板與頭燈
    座破損，且方向把手往左扭曲等情，應認當時本訴原告甲○○自祥園街支線道駛出，欲進入幹線道牛埔路，卻未暫停讓
    幹線道車先行，且行近行人穿越道，未減速慢行，本院綜據
    上情，認本訴原告甲○○無駕駛執照駕駛重型機車行經閃光
    紅燈支線路口，未讓幹道車先行，而本訴被告丁○○駕駛車
    輛，行經閃光黃燈路口，未充分注意車前狀況，本訴原告甲○○為本件肇事主因，過失比例為百分之70，本訴被告丁○○為本件事故次因，過失比例為百分之30，交通大學行車事
    故鑑定意見書、臺灣省車輛行車事故鑑定委員會覆議意見書
    亦同此認定，此有該意見書在卷可參（分別見新竹地檢署92
    年度偵字第4631號卷第51頁、本院卷第81頁）。本院綜據上
    情，認本訴原告甲○○無駕駛執照駕駛重型機車行經閃光紅
    燈支線路口，未讓幹道車先行，而本訴被告丁○○駕駛車輛
    ，行經閃光黃燈路口，未充分注意車前狀況，是兩造就本件
    車禍之發生均顯有過失，且前開鑑定意見書就兩造過失過失
    程度之分配亦屬合理，且兩造間之過失互就彼此之傷害間，
    顯具有相當之因果關係，從而本、反訴原告依據侵權行為之
    法理請求本、反訴被告賠償下列損失均為有理由。
三、本訴原告得請求賠償範圍：
１、勞工年滿六十歲者，雇主得強制其退休，勞動基準法第54條
    第1項第2款定有明文。因此，年滿60歲為我國國民之平均勞
    動能力之界限。查本件本訴原告甲○○主張自其年滿20歲至
    60歲所喪失勞動能力部分，佐以甲○○因左骨開放性骨折併
    四頭肌斷裂，雖經手術及復健治療，左膝活動範圍只剩70至
    80度，明顯留有後遺症，符合勞工保險殘廢給付標準表障害
    項目第147項之情，有南門綜合醫院於95年2月10日之南綜醫
    字第0076號函可佐，本院參酌上情，應認其殘障等級為第十
    三級，所減損之勞動能力為百分之23.07 ，且依據最低勞工
    基本工資為15800元之薪資，按霍夫曼計算式扣除中間利息
    ，故請求615571元部分（四捨五入，15840*12*0.23=43608
    ，此為一年之喪失或減少勞動力部份，43608X14.116(此為
    20年之喪失或減少勞動力部份)），故此部分應予准許。
２、精神上損害賠償金應以150000元為適當
    查本訴原告甲○○於車禍發生時正值17歲之年華，本件車禍
    造成其遺有後遺症，長期需要復健治療，影響日後生活品質
    ，精神上之定有痛苦等情，並審酌兩造之身份、地位、經濟
    狀況等一切情狀，認原告精神上之損害賠償以150000元為適
    當。
３、又本院審酌此件車禍損害之擴大，其亦與有過失，慮及上情
    及兩造過失致發生本件車禍原因力之強弱，認應減輕本訴被
    告賠償責任十分之七，準此，依過失相抵原則，本訴原告僅
    得請求本訴被告賠償上開金額共229617元。
四、反訴原告得起請之範圍：
１、按民法第196 條規定：不法毀損他人之物者，被害人得請求
    賠償其物因毀損所減少之價額。又按物被毀損時，被害人除
    得依民法第196條請求賠償外，並不排除民法第213條至第21
    5條之適用。依民法第196條請求賠償物被毀損所減少之價額
    ，得以修復費用為估定之標準，但以必要者為限，例如：修
    理材料以新品換舊品，應予折舊（最高法院77年度第9 次民
    事庭會議決議 (一) 參見），查反訴原告主張其所有之車輛
    因遭反訴被告甲○○駕駛之車輛撞擊，修車費估算應支出 1
    1350元，其中零件費用6050元，工資5300元，業據其提出估
    價單為證。零件部分係以新品代替舊品，自應折舊，查原告
    車為88年12月核發使用執照，有使用執照可稽，至發生本件
    車禍時，已使用逾3年4 月，依行政院（79）財字第0670 號
    、臺（45）財字第1480號令公布之固定資產耐用年數表及固
    定資產折舊率表，自用小客車耐用年數為5 年，每年折舊千
    分之369，故零件部分折舊後為1333 元【其計算方式為︰第
    一年折舊應為6050×0.369=2232元，第二年折舊應為（0000
    -0 000）×0.369=1409元，第三年折舊額應為（0000-0000-
    000 0）×0.369=889元，第四年折舊額應為（0000-0000-00
    00-0 00）×0.369/3=187元，元以下四捨五入】，是原告所
    得請求之零件費用為12309元（即0000-0000-0000-000-000=
    1333），本件原告所得請求之車損修理費用合計為6633元【
    計算方式為：1333+5300=6633】。
２、至反訴原告主張因辦理休學而損失之註冊費34580 元云云，
    查反訴原告丁○○雖因本件車禍受有左足兩處裂傷共八公分
    、左手擦傷、左足第四蹠骨骨折等傷害，惟尚可就學之情，
    業經行政院衛生署新竹醫院於95年4月7日以新醫歷字第0950
    002246號函覆在卷，是依前函解釋，反訴原告此部分請求尚
    屬無據。
３、精神上損害賠償金應以80000元為適當
    查本院審酌反訴原告因本件車禍所受之傷勢，並審酌兩造之
    身份、地位、經濟狀況等一切情狀，認原告精神上之損害賠
    償以80000元為適當。
４、又本院審酌此件車禍損害之擴大，其亦與有過失，慮及上情
    及兩造過失致發生本件車禍原因力之強弱，認應減輕反訴原
    告賠償責任十分之三，準此，依過失相抵原則，本訴原告僅
    得請求本訴被告賠償上開金額共60643元。
伍、按連帶債務人中之一人，對於債權人有債權者，他債務人以
    該債務人應分擔之部分為限，得主張抵銷。有連帶債務人相
    互間，除法律另有規定或契約另有訂定外，應平均分擔義務
    。民法第277、280條分別定有明文。查本件反訴原告主張以
    反訴得損害賠償金額與本訴應賠償金額予以抵銷部分。查本
    件反訴原告僅得就於反訴被告甲○○於本訴中得請求之部分
    主張抵銷，故此部分反訴原告得主張抵銷金額為20214元 (6
    0643/3=20214)。
陸、綜上所述，本、反訴原告本於侵權行為法律關係，請求本訴
    被告應給付本訴原告209403及自本件起訴狀繕本送達翌日即
    94年2月17日起至清償日止，按週年利率百分之5計算之利息
    ，為有理由，應予准許；暨反訴被告乙○○、丙○○應連帶
    給付反訴原告40428 元及自本件起訴狀繕本送達翌日即95年
    5月6 日起至清償日止，按週年利率百分之5計算之利息，為
    有理由，應予准許，逾上開部分之請求，則無理由，應予駁
    回。
柒、假執行之宣告：兩造就本、反訴部分，均有陳明願供擔保，
    聲請宣告假執行，經核均無不合，爰分別酌定相當擔保金額
    准許之。
捌、因本案事證已臻明確，兩造其餘主張、陳述及所提之證據，
    經審酌後，或與本件爭點無涉，或與判決結果不生影響，爰
    不逐一論述，附此敘明。
玖、據上論結，本件原告之訴為一部有理由，一部無理由；反訴
    原告之反訴，亦為一部有理由，一部無理由，依民事訴訟法
    第79條、第85條第2項前段、第390條第2項，判決如主文。
中    華    民    國    95    年    6     月    9     日
                  民事第二庭    法  官  彭淑苑
以上正本係照原本作成。
如對本判決上訴，須於判決送達後20日內向本院提出上訴狀。
中    華    民    國    95    年    6     月    9     日
                                書記官  張永榮


司法院資訊處製作；財團法人民間司法改革基金會備份。
